臺灣高等法院刑事裁定
111年度聲再字第51號
再審聲請人
即受判決人 黃世鎮



代  理  人 林清漢律師
上列聲請人因詐欺案件，對於本院108年度上易字第2174號，中
華民國109年12月24第二審確定判決（臺灣桃園地方法院107年度
易字第130號，起訴案號：臺灣桃園地方檢察署105年度偵緝字第
1958號），聲請再審，本院裁定如下：
    主  文
再審之聲請駁回。 
    理  由
一、聲請意旨略以：本院108年度上易字第2174號確定判決，因
    發現原判決所認定事實有所違誤，依刑事訴訟法第420條第1
    項第6款、第3款規定提出聲請再審：
　㈠認定事實錯誤：
　　1.本件有下述兩件互為排斥，無法同時並存之矛盾事實，同
　　存於原審判決依據理由中：其一「且被告黃世鎮迄未與告訴
    人徐廷政、徐廷治、徐廷君、徐葉金妹、徐朝淵等5人(下稱
    告訴人5人)等和解或賠償告訴人之損失」，其二「被告及辯
    護人聲請傳喚證人林鼎睿部分，因本案被告為本案背信犯行
    ，依據前開論科之犯罪事實，無關乎證人林鼎睿及睿生公司
    ，是認無傳訊證人林鼎睿之必要性，附此敘明。」。2.原確
    定判決有下述違背證據法則之錯誤：⑴認定犯罪事實與所採
    用之證據不符：前開有罪判決理由指聲請人連同證人林鼎睿
    與5位地主等於民國109年8月31日，歷次多次協商和解，最
    後仍無法成立調解，該後果係源於前所發生多次磋商過程，
    聲請人背信之成立，既歸於前開和解失敗證據，則林鼎睿所
    參與多次協商的待證事實，自難被原審視為與證據不生關係
    ，似此認定有違認定犯罪事實與其所採證據顯不相符之違誤
    。⑵從未踐行合法調查程序；原審確定判決未對其斷罪依據
    ，「和解未成」展開調查程序，更拒絕傳喚證人林鼎睿，供
    述和解之始末，全部以理想臆測之詞妄加結論。⑶無證據不
    得推定其犯罪事實：本案所以暴露協商全程情節，與斷罪結
    論，發生認定對立兩歧之原因，實由於原審判決違背刑事訴
    訟法第154條規定。3.告訴人5人提在臺灣桃園地方法院提出
    之108年度重訴字第376號案件，既從未判決，原審確定判決
    所謂聲請人應「賠償告訴人其損失」，既未曾起訴，更未經
    判決，為不存在之民事判決，何況其有前述違背證據法則的
    違誤，無法維持。4.前開僭越民事判決之有罪理由，與原審
    所述背信之成立要件有間，有關損害賠償，並未在原審確定
    判決所列舉之內，足證「賠償損失」乃是原審另訂的懲罰條
    件甚為明顯，刑法並無規定應賠償受害人之損失，方能免責
    ，足以自明。5.聲請人將告訴人等登記於第三人國華公司，
    向金融機構申辦土地融資與建築融資，原與告訴人所預定計
    畫無法如願後之補救方法，國華公司取代金融機構，僅為供
    應房屋興建資金而已，為共利投資行為，非片面掠奪告訴人
    5人財產利益之犯行。且告訴人5人之利益未遭損害，代表國
    華公司之林鼎睿表明願意履行合建契約所謂完成建屋工程，
    並還增加額外條件，告訴人5人等於積極、消極利益無損害
    之虞，何來違背合建分屋之罪名。林鼎睿付出新台幣（下同
    ）6千萬元，表明完成合建分屋之誠意，對上開土地從未表
    明要據為己有，而是願意完成合建任務，其前後投入6千餘
    萬元資金，非飛來橫財之犯罪所得。6.林鼎睿及其所屬建設
    公司投入之金額為：⑴代為清償承曜公司積欠之工程款1300
    萬元⑵獨立完成地面三層之工程款353萬元、2172萬元⑶向地
    主中之徐朝淵、徐朝廷塗銷抵押登記各500萬元⑷109年5月25
    日代清償向廖素貞之抵押貸款2000萬元本息。7.背信罪以受
    害人其積極與消極損害為其論罪依據，法律並無原審增加賠
    償損失之特別規定，本件和解案所以功敗垂成，再於補償損
    失之條件未能如願而告吹。告訴人5人並無積極與消極之損
    害，更提前於完工交屋前獲得1000萬原預期利益，並無違背
    任務之成立。8.聲請人將合建契約轉讓予林鼎睿及其所屬公
    司，乃業界之正常基本反應，並未不法意圖成分，此觀林鼎
    睿投身於本件合建契約其所表現的積極行為，與實際支付之
    金額，即足以自明。
　㈡有足以動搖原審判決基礎，但發生於判決後的新證據：
　　原審確定判決認為聲請人應賠償告訴人損失，為原審個人見
    解，不足以拘束聲請人，但徐朝淵與徐廷政所收1千萬元，
    乃是無法律原因而受有利益之不當得利，聲請人據此提起訴
    訟，一旦勝訴，則原確定判決斷罪依據將無法再予維持。依
    刑事訴訟法第297條規定，本件再審程序應等候民事判決程
    序終結前停止審判。提出上開房屋完成地面三樓所設實景照
    片影本、林鼎睿所簽署之支付款項影本、清償廖素貞2千萬
    元既款本息證明影本、桃園地院108年民刑調字第148號通知
    書影本、聲請人陳報調解案始末狀影本、民事訴訟「返還不
    當得利」起訴狀影本等證據。
二、按刑事訴訟法第420條第1項第6款規定：「有罪之判決確定
    後，因發現新事實或新證據，單獨或與先前之證據綜合判斷
    ，足認受有罪判決之人應受無罪、免訴、免刑或輕於原判決
    所認罪名之判決者」為受判決人之利益，得聲請再審。同條
    第3項規定：「第1項第6款之新事實或新證據，指判決確定
    前已存在或成立而未及調查斟酌，及判決確定後始存在或成
    立之事實、證據。」。準此，關於新事實及新證據之定義，
    對於新規性（或稱新穎性、嶄新性）之要件，採取以該證據
    是否具有「未判斷資料性」而定，與證據之確實性（或稱明
    確性、顯著性），重在證據之證明力，應分別以觀。因此，
    舉凡法院未經發現而不及調查審酌者，不論該證據之成立或
    存在，係在判決確定之前或之後，亦不問受判決人是否明知
    ，甚且法院已發現之證據，但就其實質之證據價值未加以判
    斷者，均具有新規性，據此大幅放寬聲請再審新證據之範圍
    。在此概念下，上開所稱之新證據當然包括證據方法與證據
    資料。另關於確實性之判斷，則增訂兼採取「單獨評價」和
    「綜合評價」之體例，即當新證據本身尚不足以單獨被評價
    為與確定判決所認定的事實，有不同之結論者，仍應與確定
    判決認定事實所認基礎的「既存證據」為綜合評價，以評斷
    有無動搖該原認定事實的蓋然性。換言之，該所稱的新事實
    或新證據，必須具備新規性（或新穎性、嶄新性）、確實性
    （或明確性、顯著性）之要件，方能准許再審。從而，法院
    在進行單獨或綜合評價之前，因為新證據必須具有「未判斷
    資料性」，即原確定判決所未評價過之證據，始足當之，故
    聲請人所提出之證據，是否具有新規性，自應先予審查。如
    係在原確定判決審判中已提出之證據，經原法院審酌捨棄不
    採者，即不具備新規性之要件，自毋庸再予審查該證據；又
    聲請再審案件的事證，是否符合此項要件，其判斷，當受客
    觀存在的經驗法則、論理法則所支配，並非聲請人任憑主觀
    、片面自作主張，就已完足。　
三、經查：
　㈠本院108年度上易字第2174號原確定判決，認定被告於102年1
    2月10日設立「財茂建設開發有限公司」（下稱財茂公司）
    並登記為負責人，於103年7月以財茂公司名義與告訴人徐廷
    政、徐廷治、徐廷君、徐葉金妹、徐朝淵等5人簽訂以告訴
    人5人所有之土地作為建築基地，並向金融機構辦理土地、
    建築之融資貸款，作為興建房屋資金，待財茂公司建築完成
    後，告訴人5人可分得房屋及車位等事項之合建契約，被告
    於取得上開告訴人5人之土地後，違反上開合建契約之義務
    ，未經告訴人5人之同意，將上開土地設定擔保債權金額3千
    萬元之最高限額抵押權並限制登記，向民間業者借款後移轉
    、提領一空，而未將上開款項依合建契約開立共同帳戶、共
    同管理，嗣將上開土地登記予第三人國華公司，致上開告訴
    人5人有財產上之損害等事實，業於原確定判決理由欄貳、
    一、㈠至㈥項敘明其認定之理由及駁回被告所辯否認犯行所辯
    各節，詳予論述、指駁，及說明不採納之理由，有本院108
    年度上易字第2174號判決附卷可憑，並經本院調閱該案全卷
    核閱屬實。原確定判決既已就聲請人所提出之證據判斷，並
    於理由中敘明，而無漏未審酌之情形，則聲請人之再審意旨
    及其代理人於本院111年3月2日當庭陳述意見(見本院卷第48
    7頁)，就此等證據再為指摘，顯不符「新穎性」之要件。至
    聲請人所稱之提起返還不當得利之民事訴訟，然本案非以聲
    請人所稱之不當得利之民事法律關係為斷，聲請人主張本件
    再審程序應於民事判決程序終結前停止審判，認有停止再審
    之事由，容有誤會，不足採信。
　㈡上開聲請再審理由所指之告訴人並無財產上損害，聲請人自
    無背信乙節，原確定判決理由欄第貳、一、㈢已敘明聲請人
    向民間借款，辦理抵押權設定、限制登記，違背任務未成立
    共同帳戶、共同管理，於原確定判決理由欄第貳、一、㈣已
    敘明被告違背任務將告訴人5人之土地所有權移轉登記予國
    華公司，致生損害於告訴人5人之所有財產權，自屬違背任
    務之背信行為，及何以不採信聲請人所為辯解之理由（見原
    確定判決第7至9頁）。原確定判決並非如聲請人之主張，僅
    憑告訴人之指訴、財產損害，甚或未經合法調查，即為聲請
    人不利認定，聲請意旨猶執陳詞稱告訴人5人之積極與消極
    之財產均無損害，無背信犯行云云，殊無足採。是聲請人所
    稱該合建契約已由第三人國華公司接手完成該合建乙節，與
    被告有違反告訴人5人所簽訂之合建契約之任務，要屬二事
    ，並不因此即為有利於聲請人之認定。是經本院綜合判斷後
    ，此部分無礙於認定聲請人確有前開背信犯行，是聲請人係
    就原確定判決證據取捨論斷或調查證據之事項，而為指摘，
    或係聲請人在當時所明知並提出，惟原確定法院認並無調查
    之必要，而捨棄未予調查，即無事後始經發見之證據可言，
    自非於事實審法院判決前業已存在而為法院、當事人所不知
    ，不及調查斟酌，或審判時未經發現，顯然可認為足以動搖
    原確定之判決，自與刑事訴訟法第420條第1項第6款所謂新
    事實或新證據不符。
　㈢綜上所述，原確定判決既已依法律本於職權對於證據之取捨
    ，詳敘其判斷之依據及認定之理由，對於再審聲請人即受判
    決人黃世鎮背信所辯如何不足採信，亦詳予指駁，且聲請人
    所提出之證據不論單獨或與先前之證據綜合判斷，仍難動搖
    原確定判決所認定之事實，況原確定判決就證物、證人之證
    詞何者可採、何者摒棄不取均已一一說明，其論斷並未違背
    客觀上之經驗法則與論理法則而駁回聲請人上訴。從而，聲
    請人徒就原確定判決明確論斷之事項再為爭執，自與其主張
    「刑事訴訟法第420條第1項第6款」之法定再審之要件不合
    。是聲請人所提再審聲請，並無理由，應予駁回。
據上論斷，應依刑事訴訟法第434條第1項，裁定如主文。　　　
中　　華　　民　　國　　111 　年　　3 　　月　　23　　日
　　　　　　　　　刑事第十七庭  審判長法　官  鄭水銓
　　　　　　　　　　　　　　　　　　  法　官  姜麗君
　　　　　　　　　　　　　　　　　　  法　官  黃雅芬
以上正本證明與原本無異。
不得抗告。
                                      書記官  鄭雅云
中　　華　　民　　國　　111 　年　　3 　　月　　25　　日